【裁判字號】    92,易,688
【裁判日期】    921030
【裁判案由】    詐欺
【裁判全文】
臺灣臺中地方法院刑事判決                          九十二年度易字第六八八號
    公  訴  人  臺灣臺中地方法院檢察署檢官
    被      告  戊○○
    選任辯護人  鞠金蕾律師
右列被告因詐欺案件，由檢察官提起公訴（九十一年度偵字第一六三四號），經本院
合議庭裁定進行簡式審判程序，本院判決如左：
    主  文
戊○○共同意圖為自己不法之所有，以詐術使人將本人之物交付，處有期徒刑肆月，
如易科罰金，以參佰元折算壹日。緩刑貳年。
    事  實
一、戊○○前於民國（下同）七十三年間在坐落臺中縣大里市○○段十五之五、同段
    十五之三三、同段十五之三七、同段十五之五五、同段十五之五八、同段十五之
    一四五、同段十五之二五四及同段十五之二五五等地號土地上，興建案名為「成
    功大樓」之集中興建式住宅，而為上開大樓之起造人，並分別由戊○○登記為該
    「成功大樓」內門牌號碼為臺中縣大里市○○路九三六號、同上址九四０號一樓
    、同上址九四二號四樓及同上址九四二號五樓等房屋之所有權人，及由其妻林陳
    妙馨登記為同上址九四二號七樓之三房屋之所有權人。戊○○明知其與其妻林陳
    妙韾，長女林婉儀、長女婿王丕信、三女林婉玲、長子林偉傑等人，均係實際共
    同居住於臺中縣大里市○○路十二巷三十號房屋內並均設籍於該址，而未居住於
    上開成功大樓內，且其親屬中亦僅其次女林淑貞偕同女婿陶進田共同居住於成功
    大樓內門牌號碼為臺中縣大里市○○路九四二號七樓之一房屋內。嗣於八十八年
    九月二十一日凌晨一時四十七分發生集集大地震時，上開「成功大樓」因地震而
    毀損，經鑑定為全倒。戊○○明知依內政部八十八年九月三十日台內社字第八八
    八五四六五號及八十人年十月一日台內社字第八八八二三三九號函之規定，慰助
    金發給對象限於地震發生時實際居住於受災屋之現住戶，其並未住在該屋，無權
    領取慰助金，竟與林陳妙馨、王丕信、林偉傑及林婉玲基於共同意圖為自己不法
    之所有之犯意聯絡（其中林陳妙馨、王丕信、林偉傑、林婉玲均經臺灣臺中地方
    法院檢察署九十二年度偵字第一五四四號為緩起訴處分），於總統發布緊急命令
    後之八十八年十月十一日，向臺中縣大里市金城里里長潘國琦佯稱：伊與妻林陳
    妙馨確居住於臺中縣大里市○○路九四二號四樓（長女婿王丕信、三女林婉玲、
    長子林偉傑等則分別誆稱確實居住於同上址九四二號七樓之三、同上址九三六號
    、同上址九四０號一樓及同土址九四二號五樓）云云，並自行書立內容不實之切
    結證明書，分別利用不知情之鄰居庚○○所交付之私章捺印其上又央請不知情之
    鄰長乙○○（非公務員）在上開切結證明書上簽名蓋章作成鄰居及鄰長證明，再
    持上開證明書向臺中縣大里市公所請領慰助金，致該公所之承辦人員，陷於錯誤
    ，而發給戊○○林、陳妙馨、王丕信、林婉玲及林偉傑等五人，每人各新臺幣（
    下同）各二十萬元之慰助金。
二、案經臺灣高等法院臺中分院檢察署檢察長發交臺灣臺中地方法院檢察署檢察官偵
    查起訴。
    理  由
一、右揭犯罪事實，業據被告戊○○分別於本院準備暨簡式審判程序中坦承不諱，核
    與證人即「成功大樓」住戶己○○、丁○○、庚○○、洪錦寬、洪佑杭、陳惠南
    、潘國琦、丙○○、許仁篤、蔡陳蕊及辛○○等人分別於警訊時及偵查中結證各
    情相符（見臺灣高等法院臺中分院檢察署九十年度查字第十號第一卷第五至十四
    、十五至二十、一一二至一一四、一一六、一一七、一三○至一三二、一三六至
    一三八、一四○至一四四，前開偵查卷宗第二卷第二五至二七、三二、三三、四
    六至五二頁），且經證人即鄰長乙○○、租屋營業之甲○○證述屬實（見前開偵
    查卷第一卷第一二三、一二四頁，第二卷第二二、二三、三○、三一、三四、三
    五頁），復有土地登記簿謄本、九二一地震災害現住戶證明書、臺中縣大里市公
    所九二一地震房屋毀損受災戶切結證明書、「成功大樓區」分所有權人名冊、現
    場照片及臺中縣大里市公所中華民國九十年二月一日九０里市社字第二八六六號
    函附臺中縣大里市公所九二一震災房屋全倒戶救助金清冊等附卷可稽（見前開偵
    查卷第一卷第二九至三四、五十至五四、六八、七一至七三、七九至九十、一一
    八、一四八之二至一五二頁，第二卷第三六至四三、七二、八六至九八、一四七
    、一五○、一五一），另經臺灣臺中地方法院檢察署檢察官於九十年三月十六日
    至現場履勘，拍攝現場照片及錄影帶在卷可佐（見前開偵查卷第二卷第一六六至
    一七可頁），又共同正犯林陳妙馨、王丕信、林偉傑、林婉玲經臺灣臺中地方法
    院檢察署檢察官於九十二年九月三十日以九十二年度偵字第一五四四號為緩起訴
    之處分，亦有該緩起訴處分書一份附卷可查，是認被告之自白與事實相符，應予
    採信，本件事證已臻明確，被告犯嫌應堪認定。
二、被告戊○○明知九二一地震發生時，其並未住在臺中縣大里市○○路九四二號四
    樓因地震判定為全倒之房屋，竟自行書立內容不實之切結證明書，向臺中縣大里
    市公所請領慰助金，致該公所之承辦人員，陷於錯誤，而發給慰助金二十萬元，
    是以：
（一）核被告戊○○所為，係犯刑法第三百三十九條第一項之意圖為自己不法之所有
      ，以詐術使人將本人之物交付之詐欺取財罪。被告戊○○與林陳妙馨、王丕信
      、林偉傑及林婉玲四人間，就前揭詐欺之犯行，有犯意聯絡及行為分擔，為共
      同正犯。另被告戊○○分別利用不知情之鄰居庚○○所交付之私章捺印其上又
      央請不知情之鄰長乙○○在上開切結證明書上簽名蓋章作成鄰居及鄰長證明之
      行為，係間接正犯。本件被告戊○○係以詐欺之方法，取得九二一賑災房屋全
      倒慰助金款項，依八十八年九月二十五日總統緊急命令第十一條之規定，應按
      刑法第三百三十九條第一項詐欺取財之規定，加重其刑。
（二）爰審酌被告戊○○犯罪後尚能坦承犯行，犯罪後態度良好，一時貪念，情節尚
      屬輕微，所生危害非鉅，且被告已將所領取之慰助金二十萬元返還予臺中縣大
      里市公所，有該公所九十二年十月二十四日收入憑證編號：Ｂ0000000
      0號代收款繳款書一紙在卷足憑，足徵被告悛悔之心等一切情狀，量處如主文
      所示之刑，並諭知易科罰金之折算標準（按本件被告行為後【八十八年十月十
      一日】，刑法第四十一條業於九十年一月十日修正公布，同年月十二日生效，
      修正後刑法第四十一條第一項前段規定「犯最重本刑為五年以下有期徒刑以下
      之刑之罪，而受六個月以下有期徒刑或拘役之宣告，因身體、教育、職業或家
      庭之關係或其他正當事由，執行顯有困難者，得以一元以上三元以下折算一日
      ，易科罰金。」，與修正前刑法第四十一條規定「犯最重本刑為三年以下有期
      徒刑以下之刑之罪，而受六月以下有期徒刑或拘役之宣告，因身體、教育、職
      業或家庭之關係，執行顯有困難者，得以一元以上三元以下折算一日，易科罰
      金。」不同。比較新舊法結果，以新法較有利於行為人，故依刑法第二條第一
      項前段規定，本件自應適用裁判時之法律即修正後刑法第四十一條第一項前段
      之規定，為諭知易科罰金之折算標準，併此敘明），以示儆惕。
（三）末查，被告前於七十八年間因妨害風化案，經本院於七十八年十月五日以七十
      八年訴字第一○八五號判決有期徒刑六月，得易科罰金，嗣經臺灣高等法院臺
      中分院於同年十二月二十七日判決上訴駁回確定在案，並於七十九年三月九日
      易科罰金執行完畢後，五年以內未曾受有期徒刑以上刑之宣告，有臺灣臺中地
      方法院檢察署刑案資料查註紀錄表、臺灣高等法院被告全國前案紀錄表各一份
      在卷足憑（見臺灣臺中地方法院檢察署九十一年度偵字第一六三四號偵查卷第
      一至四頁、本院卷【一】第五至十頁），因一時短於思慮，偶羅刑典，且業將
      所領取之慰助金返還予臺中縣大里市公所，經此次偵審程序，當能知所警惕，
      信無再犯之虞，本院認為前開對其宣告之刑，以暫不執行為適當，爰宣告緩刑
      二年，以啟自新。
據上論斷，應依刑事訴訟法第二百七十三條之一第一項、第二百九十九條第一項前段
，刑法第二條第一項前段、第二十八條、第三百三十九條第一項、修正後刑法第四十
一條第一項前段、刑法第七十四條第一款，罰金罰鍰提高標準條例第一條前段、第二
條，判決如主文。
中      華      民      國    九十二      年    十    月      三十      日
                                臺灣臺中地方法院刑事第十二庭
                                        法  官  劉  兆  菊
右正本證明與原本無異。
如不服本判決，應於判決送達後十日內向本院提出上訴狀，上訴於臺灣高等法院臺中
分院（須附繕本）。
                                        書記官
中    華    民    國      九十二      年       十      月     三十    日
附錄論罪科刑法條
中華民國刑法第三百三十九條
意圖為自己或第三人不法之所有，以詐術使人將本人或第三人之物交付者，處五年以
下有期徒刑、拘役或科或併科一千元以下罰金。以前項方法得財產上不法之利益或使
第三人得之者，亦同。
前二項之未遂犯罰之。
民國八十八年九月二十五日總統緊急命令第十一條
因本次災害而有妨害救災、囤積居奇、哄抬物價之行為者，處一年以上七年以下有期
徒刑，得併科新台幣五百萬元以下罰金。
以詐欺、侵占、竊盜、恐嚇、搶奪、強盜或其他不正當之方法，取得賑災款項、物品
或災民之財物者，按刑法或特別刑法之規定，加重其刑至二分之一。
前二項之未遂犯罰之。


司法院資訊處製作；財團法人民間司法改革基金會備份。
